【裁判字號】    94,訴,222
【裁判日期】    950102
【裁判案由】    清償借款
【裁判全文】
臺灣花蓮地方法院民事判決                 94度訴字第222號
    原      告  乙○○
    訴訟代理人  李文平律師
                宋錦武律師
    被      告  甲○○
                丙○○
上列當事人間請求清償借款事件，本院國94年12月19日言詞辯論
終結，判決如下：
    主    文
被告甲○○應給付原告新台幣捌拾柒萬伍仟陸佰柒拾捌元及自民
國九十四年十月五日起至清償日止，按年息百分之五計算之利息
。
被告丙○○應給付原告新台幣壹拾貳萬肆仟佰貳拾貳元及自民
國九十四年十二月二十日起至清償日止，按年息百分之五計算之
利息。
訴訟費用由被告負擔。
本判決第一項於原告以新台幣貳拾玖萬元供擔保後，得假執行。
本判決第二項於原告以新台幣肆萬元供擔保後，得假執行。
    事實及理由
甲、程序部分：按訴狀送達後，原告不得將訴變更或追加他訴，
    但經被告同意或請求之基礎事實同一者，不在此限，民事訴
    訟法第255條第1項第1款、第2款分別定有明文。原告原起訴
    請求被告甲○○給付原告新台幣（下同）1百萬元，嗣於94
    年12月19日言詞辯論期日當庭追加被告丙○○，經被告同意
    ，原告並主張請求之基礎事實同一，變更訴之聲明如主文所
    示，因符合上開規定，均予准許，合先敘明。
乙、實體部分：
一、原告主張：
  (一)被告丙○○、甲○○分別為訴外人即原告之夫張文進之胞弟
    及弟媳，因被告甲○○於民國91年間積欠卡款，與丙○○一
    同到原告家中借款，原告於心不忍，同意幫忙甲○○清償刷
    卡費用，故於91年12月18日，以原告所有之房子作為擔保品
    ，向中國國際商業銀行股份有限公司（下稱中國國際商銀）
    借款新台幣（下同）1百萬元，借予被告使用，並約定被告
    應依照原告與中國國際商銀之契約，按期於每月19日向該銀
    行攤還本息。嗣中國國際商銀於同年月19日，將1百萬元撥
    入原告於該銀行000-00-00000-0號帳戶後，被告甲○○即當
    場在銀行櫃檯，填寫匯款單，由原告蓋章後，動用865,678
    元，另提領1萬元現金，由甲○○用來支付房屋火險等費用
    ，故甲○○共借用875,678元。後來被告丙○○說要領12萬
    元，去還辦公室的其他債務，原告亦陪丙○○蓋章領錢，餘
    款124,322元均為被告丙○○領走借用。
  (二)詎被告僅攤還利息至94年7月19日，即未再依約清償，導致
    債務全部到期，原告積欠中國國際商銀本金1百萬元，信用
    受損，此部份債務，並業由原告全額清償給中國國際商銀。
  (三)請求權基礎及訴之聲明：原告先位基於消費借貸法律關係，
    請求被告二人清償上開款項，如被告二人否認有消費借貸關
    係存在，則備位基於不當得利之法律關係，請求被告返還所
    受之利益。並聲明如主文所示。
二、被告甲○○對於取得並使用原告上開帳戶內875,678元之事
    實固不爭執，惟否認雙方有消費借貸關係存在，辯稱：錢雖
    然是我用的，但並不是我借的，是我先生丙○○借的。我只
    知道91年12月間，原告、原告的先生張文進和我先生陪同我
    ，一起到中國國際商銀支付我的債務，相關借款細節，是我
    先生和原告的先生兩兄弟間自己商量的，我對借款經過一概
    不明。我對財務處理不當，欠下債務後，我先生堅持要離婚
    ，原告及其先生勸導我先生不得離異，並答應協助我先生處
    理債務，才借款給我先生等語資為抗辯。被告丙○○對於領
    取原告上開帳戶內124,322元之事實並不爭執，惟以：1百萬
    元都是我借的，與我太太無關，因為甲○○有負債，我本來
    要跟她離婚，我哥哥叫我不要離婚，他願意幫我還債，所以
    借錢給我，不知道為何是我嫂嫂來告我太太，我願意還這1
    百萬元，但等我有錢再慢慢還等語資為抗辯。
三、本件爭點在於：原告主張被告甲○○、丙○○應分別基於消
    費借貸法律關係，給付875,678元、124,322元予原告，是否
    有理由？經查：
  (一)原告主張被告甲○○、丙○○係基於消費借貸契約，分別受
    領原告交付之875,678元及123,422元，借款人與原告約定，
    按照原告與訴外人中國國際商銀間借款契約之相同條件借用
    現金，總額為1百萬元，借款人並應按期向中國國際商銀清
    償本息，嗣借款人未依約清償，債務已全部到期，業由原告
    清償1百萬元予中國國際商銀等節，為被告所不爭執，並據
    原告提出原告與中國國際商銀間之借款契約書、中國國際商
    銀放款帳號歷史資料查詢、催繳通知書、原告之存摺及被告
    匯款申請書8份等為證，堪信為真實。
  (二)至於借款人究為何人，因原告之主張與被告二人所述：1百
    萬元都是被告丙○○借的，與被告甲○○無關乙節不符，而
    兩造並未立有契約書，記明借款人究為被告甲○○、被告丙
    ○○個人，或是被告二人，故系爭消費借貸契約之借款人究
    係何人，須由本院按照僅有之證據資料，探求當事人真意認
    定之。
  (三)按稱消費借貸者，謂當事人一方移轉金錢或其他代替物之所
    有權於他方，而約定他方以種類、品質、數量相同之物返還
    之契約，民法第474條第1項定有明文，故以金錢為標的之消
    費借貸契約，係以金錢所有權之移轉，為契約成立之要件，
    屬於要物契約（此有邱聰智著新訂債法各論上冊，91年10月
    初版第1刷，元照出版有限公司，第520頁可供參考）；又遲
    延之債務，以支付金錢為標的者，債權人得請求依法定利率
    計算之遲延利息，民法第233條第1項亦有明文，先予敘明。
    經核證人張文進到庭證稱：當時因為被告甲○○被她先生打
    到嘴角流血，被告兩個人一起到我家，甲○○說她卡刷爆了
    ，日子沒辦法過下去，被她先生打成這樣，要向我借1百萬
    元，我很猶豫，丙○○當場又用腳踹甲○○，我看了心軟，
    就跟我太太商量，借甲○○1百萬元，讓她去還債等語，與
    被告丙○○所述：因為甲○○有負債，我本來要跟她離婚，
    但我哥哥叫我不要離，他願意幫我還債。我是有跟甲○○一
    起去張文進家，我修理我老婆也是事實，但當時沒有提到要
    借1百萬元，我開口跟張文進借錢是我們兩人私下談的，兩
    個人的太太都不知情等語，雖有不符之處，然就兩造間借貸
    之動機，係兼有顧念原告之夫張文進與被告丙○○二人間之
    兄弟情誼，及謀求解決被告夫妻間，因被告甲○○積欠卡款
    而衍生之婚姻危機之意思乙節，所述一致，應堪認定。故本
    件在原告與被告就借款人為何人乙節，所述不一，又無其他
    書據佐證的狀況下，本院認為原告、被告在商議借款當時，
    應該是並沒有公開明確地討論到1百萬元究竟是要借給被告
    哪一個人，而是將被告夫妻二人視為一體，按照被告之經濟
    需求，暫先約定借款總額為1百萬元，並由原告向中國國際
    商銀申請貸款，此時雙方合意之性質，應僅屬消費借貸之預
    約，消費借貸契約尚未成立，因為中國國際商銀是否會同意
    借款予原告尚不得而知，原告亦無未借到錢，也必須借款給
    被告之承諾。本院認為，雙方之真意，應有將借款人之認定
    ，留待中國國際商銀撥款給原告之後，視被告何人有需求時
    ，通知原告，經原告同意並配合到銀行蓋章領款，移轉金錢
    所有權，而在移轉金錢所有權之時，始將借款人身分限定下
    來，由原告與該名實際取得金錢所有權之人，成立消費借貸
    契約。基於上開認定及被告甲○○於94年12月19日取得原告
    移轉所有權之金額為875,678元，被告丙○○於94年12月19
    日之後，取得原告移轉所有權之金額為124,322元之事實，
    堪以認定被告二人係分別就上開金額，與原告成立消費借貸
    契約，被告所稱1百萬元都是丙○○借的，與甲○○無關云
    云，並無法舉證以實其說，難以採信。
  (四)綜上，本院認為原告分別依照被告甲○○、丙○○與原告間
    之消費借貸契約，請求如主文第一、二項所示之金額及遲延
    利息，為有理由，應予准許。
四、原告陳明願供擔保，請求宣告假執行，核無不合，茲酌定相
    當之擔保金額，併予准許。
結論：本件原告之訴為有理由，依民事訴訟法第78條、第85條第
1項、第390條第2項，判決如主文。
中    華    民    國    95    年    1     月    2     日
                  民事庭法官
上為正本係照原本作成
如對本判決上訴，須於判決送達後廿日內向本院提出上訴狀
中    華    民    國    94    年    12    月    19    日
書記官詹益盛


司法院資訊處製作；財團法人民間司法改革基金會備份。
